【裁判字號】    94,訴,3167
【裁判日期】    950418
【裁判案由】    返還占有物
【裁判全文】
臺灣臺北地方法院民事判決              94年度訴字第3167號
原      告  戊○○
訴訟代理人  吳玲華律師
            林士祺律師
被      告  甲○○
訴訟代理人  蔡正廷律師
複 代 理人  汪曉君律師
上列當事人間請求返還占有物事件，本院於中華民國95年4月4日
言詞辯論終結，判決如下：
    主  文
原告之訴及假執行之聲請均駁回。
訴訟費用由原告負擔。
    事實及理由
一、原告起訴聲明原請求被告應將坐落台北縣深坑鄉○○段253
    地號土地如其起訴書附圖所示面積188平方公尺之建物拆除
    ，將土地返還原告占有（本院卷第3頁），嗣經本院會同兩
    造及台北縣新店地政事務所勘驗後，原告即依前揭地政事務
    所之測量結果更易其訴之聲明為請求被告應將上述地政事務
    所於民國95年3月1日就前揭地號土地所為複丈成果圖（即本
    院附圖一）所示紅色部分面積184.69平方公尺之建物拆除，
    併將上開土地返還原告占有（本院卷第175頁、第194頁）。
    查原告前揭行為，既未更易其訴訟標的，而僅就其起訴所陳
    述之事實（被告占有面積）為更正而已，參酌民事訴訟法第
    256條之規定，非屬訴之變更，自無不合，先予說明。
二、原告起訴主張：坐落台北縣深坑鄉○○○段萬順寮小段第14
    、第16地號土地（以下簡稱萬順寮小段14、16地號土地）為
    祖產，原先登記為訴外人高老雞、高金生、高黃愛三人分別
    持分2/4、1/4、1/4，訴外人高黃愛去世後，由訴外人高金
    成繼承其持分。其中如原證八圖示紅色部分早在台灣光復前
    即由祖先分配給訴外人高水秀即原告之父親耕作種菜，而高
    水秀去世後，則由訴外人高黃紗即原告之母親繼續耕作種菜
    ，嗣於60年7月14日被告之公公高金生與高黃紗及訴外人高
    查某、高目莉等人訂立合議書，其中第4條約定「座落台北
    縣深坑鄉○○○段萬順寮小段十四、十六地號土地貳筆，現
    在權利人名義為高老雞、高金生、高金成等參人，惟高查某
    、高目莉、高黃紗等參人現在雖未取得土地權利人名義，但
    早由祖先分配一部份土地給高查某、高目莉、高黃紗等參人
    受業耕作，高查某、高目莉、高黃紗等參人雖未依法取得權
    利人名義，依現狀各耕各受，高金生絕無異議‧‧‧」，已
    承認高黃紗占有該地使用之事實。而高黃紗並在耕作之土地
    中如原證八所示萬順寮小段14、16地號東側搭建工廠及倉庫
    （約5、60坪）使用。而高黃紗於66年5月5日去世後由原告
    繼承占有種菜至今。被告之公公高金生去世後，萬順寮小段
    14、16地號土地高金生名下持分由訴外人丁○○、高銘隆、
    高肇根共同繼承，69年間訴外人高老雞、高皆得、高永長、
    高焜松、高添財、高金成、高李英、高劉訴請丁○○等三人
    分割共有物，經判決分割後訴外人丁○○等三人分得台北縣
    深坑鄉○○○段萬順寮小段14-2、16-1地號土地，再與渠所
    有同小段之17及28地號合併成為台北縣深坑鄉○○○段萬順
    寮小段17地號後，訴外人丁○○、高銘隆、高肇根再申請分
    割共有物，其中高肇根分得台北縣深坑鄉○○○段萬順寮小
    段17-2號土地即重測後之台北縣深坑鄉○○段253地號土地
    ，高肇根並於92年1月22日以夫妻贈與之方式移轉所有權登
    記給被告，被告並於93年底間擅在前述土地上申請建造執照
    搭建房屋，妨害原告之占有，原告爰依民法第962條之規定
    請求被告拆除上開建物，將土地返還原告占有等語。並聲明
    ：(一)被告應將坐落台北縣深坑鄉○○段第253地號土地上如
    附圖一紅色部分所示面積184.69平方公尺之建物拆除，將土
    地返還原告占有。(二)原告願供擔保，請准宣告假執行。
三、被告則以：坐落台北縣深坑鄉○○段第253地號土地重測前
    之萬順寮小段14、16地號土地應有部分1/4，乃訴外人高金
    生（即被告配偶高肇根之父親）於昭和11年9月29日向第三
    人高陳竹木所購買，並非祖產，而上開土地其後分割，併與
    訴外人高肇根、丁○○、高銘隆兄弟三人所有之深坑鄉○○
    ○段萬順寮小段之17地號、28地號進行合併、分割後，而有
    台北縣深坑鄉○○段第251地號、第252地號及系爭第253地
    號土地產生，而原告所提出之系爭協議書第4條僅同意讓訴
    外人高黃紗、高查某、高目莉等人依當時現狀各耕各受而已
    ，然訴外人高黃紗於重測前14、16地號土地之耕作位置係位
    於系爭土地之東側，如鈞院69年訴字第15109號確定判決之
    附圖黃色部份，而該處經前揭地政事務所測量結果，乃在深
    坑鄉○○段254地號內，並不在被告所有之土地上，因此原
    告之被繼承人對第253地號土地即無從主張占有之權利。又
    前述地號原為台北縣深坑鄉○○○段萬順寮小段14-2及16-1
    地號等土地於70年間經判決分割後，即經整平並全部舖上水
    泥作為停車之用，而無任何耕作物迄今，則原告之占有物返
    還請求權亦因罹於時效而消滅等語為辯。並聲明：(一)原告之
    訴及假執行之聲請均駁回。(二)如受不利判決，願供擔保請准
    宣告假執行。
四、兩造不爭執之事實（參照本院卷第106頁及兩造歷次書狀、
    陳述內容）：
  (一)原台北縣深坑鄉○○○段萬順寮小段14、16地號土地，因經
    本院69年度訴字第15109號判決分割，其後被告之配偶高肇
    根及訴外人丁○○、高銘隆3人就其因此分得之台北縣深坑
    鄉○○○段萬順寮小段14-2、16-1等地號之土地，與同前地
    段17及28地號土地合併為台北縣深坑鄉○○○段萬順寮小段
    17地號，而前述土地其後再度分割為同小段17、17-1、17-2
    等地號土地，高肇根取得其中地號17-2之土地並經重測後地
    號改為台北縣深坑鄉○○段253地號土地，並由訴外人高肇
    根贈與被告。以上有本院前揭判決書及原地號為台北縣深坑
    鄉○○○段萬順寮小段14、16、14-2、16 -1、17、28等地
    號土地之土地登記簿謄本、台北縣新店地政事務所土地複丈
    結果通知書、土地登記申請書、共有土地建築改良物所有權
    分割契約書、異動索引等資料，暨台北縣深坑鄉○○段253
    地號土地登記謄本附卷足佐（本院卷第57頁至第63頁、第9
    頁至第43頁）。
  (二)系爭合議書確屬真正（本院卷第47頁至第51頁）。
  (三)被告於前述台北縣深坑鄉○○段253地號土地如附圖一所示
    標示紅色實線及虛線內之部分，搭建二層樓之建物，其一樓
    係從事汽車保養業，此經本院會同兩造及前述地政機關共同
    勘驗現場屬實，有勘驗筆錄及複丈成果圖在卷足按（本院卷
    第139頁至第140頁、第157頁）。
五、查原告起訴主張如附圖一標示紅色位置之土地（以下簡稱系
    爭土地）固為被告所有，惟依前揭合議書約定得為原告「依
    現狀各耕各受」而有權占有等情，則為被告所否認，並以前
    揭情詞置辯，是本件兩造主要之爭點即為(一)系爭土地是否即
    為前述合議書所載原告得主張「依現狀各耕各受」之土地？
    (二)如前揭(一)之部分原告之主張成立，則原告得否本於占有人
    之地位提起本件訴訟？(三)倘若前揭原告依合議書內容確可占
    有使用系爭土地，則其本件請求是否已罹於時效？以下即分
    論敘述之。
六、系爭土地，並非前述合議書所載原告得主張「依現狀各耕各
    受」之土地。
    按「占有被侵奪者，請求回復占有，須先證明原有占有之事
    實」，最高法院46年台上字第478號判例載有明文。查原告
    主張系爭土地乃伊有權且曾經占用，然為被告所侵奪，自應
    對此利己事實擔負舉證之責。而查原告就此部分固以卷附60
    年7月14日所簽立之合議書及證人庚○○、乙○○○、丙○
    ○等人之證言內容為其依據。惟查：
  (一)細繹前述合議書第4條所載「座落台北縣深坑鄉○○○段萬
    順寮小段14、16地號土地貳筆，現在權利人名義為高老雞、
    高金生、高金成等參人，惟高查某、高目莉、高黃紗等參人
    現在雖未取得土地權利人名義，但早由祖先分配一部份土地
    給高查某、高目莉、高黃紗等參人受業耕作，高查某、高目
    莉、高黃紗等參人雖未依法取得權利人名義，依現狀各耕各
    受，高金生絕無異議‧‧‧」內容，雖可推知原告之母親「
    高黃紗」雖於地號原為「台北縣深坑鄉○○○段萬順寮小段
    14 、16地號」之土地上之某部分土地可具「依現狀各耕各
    受」之權利，惟該部份土地確實坐落位置，徒依前述合議書
    所載文義，尚屬不明。何況以前述土地連同上揭地段14-1地
    號土地，於70年3月19日業經本院69年度訴字第15109號判決
    裁判分割，而被告之配偶高肇根及訴外人丁○○、高銘隆等
    人不過僅分得如前述判決附圖B之乙部分土地而已，至上開
    地號土地其餘部分，係由前述民事訴訟之他造當事人高老雞
    、高皆得、高永長、高焜松、高添財、高金成、高素英、高
    劉等人所分得（即前述判決附圖B之甲部分土地），此亦有
    前述判決書及土地登記簿謄本可稽。則原告主張其依合議書
    所載得為「依現狀各耕各受」而占有之所在，必為依前述判
    決內容分割予高肇根、丁○○、高銘隆之部分，而與上開高
    老雞等人依判決內容所分割取得之部分無關各語，即屬武斷
    。因此僅依前述合議書第4條內容，尚無法據為有利於原告
    本件主張之依據。
  (二)又依證人即負責撰寫前揭合議書之庚○○到庭後所為證言內
    容，不過僅稱伊因未到現場，且未經締約當事人告知，故對
    於締結協議書當時高查某、高目莉、高黃紗等人耕作面積、
    所在等節均不知悉各語（本院卷第118頁至第119頁），是審
    酌證人庚○○所言各節，亦不足以證明原告主張有權且曾經
    占用系爭土地之情節係屬真正。
  (三)其次，細繹證人乙○○○二度於本院訊問時之陳述內容，其
    固於本院在95年3月1日於勘驗現場後，於現場指稱系爭土地
    於被告建造上述建物前，「原來原告在其上種菜‧‧‧」、
    「種到系爭工廠開始建造之時」等語，然經原告於當場繼續
    詰之「你在今日訊問時所說，原告原種菜土地，因為建造系
    爭房屋而為繼續種菜與原告種菜3、4年之地是否同一塊？」
    及「你在前次庭期所稱，『原告30、40年未種菜之土地何在
    』」等問題時，反而堅稱「就是今日勘驗之土地」等語（本
    院卷第143頁），暨其先前於本院訊問時所證言「他（按即
    原告）種菜三、四年後，就沒有再種了，迄今已三、四十年
    未在種菜‧‧‧」、「（原告訴訟代理人問：請向證人確定
    原告的地，是只有一部份未再種菜，或是全部？）全部」各
    情（本院卷第119頁反面至第120頁），可知證人乙○○○既
    就原告於系爭土地上「種菜」之時間，其陳述過程既有前後
    反覆、甚至於同次期日說詞亦有矛盾之情事（或稱原告種菜
    種到系爭工廠開始建造之時、或稱原告已30、40年未在系爭
    土地上種菜），是其所為指稱原告曾經占有、使用系爭土地
    等內容，即難信屬真正。
  (四)再者，觀之證人丙○○雖然到庭證稱原告原在「草地尾」建
    有從事鑄造廠之工廠，且於工廠兩旁均有種菜，種菜之位置
    在系爭建物（即本院卷第189頁編號照片1）之左側各語（本
    院卷第195頁），則依其所述無非為原告在草地尾之某處曾
    有種菜云云。茲證人丙○○已自承曾住在深坑鄉草地尾，而
    該「草地尾」所在距離本件爭執標的所在之「萬順寮」又有
    三個公車站牌遠之距離，並非鄰近，則證人丙○○自無混淆
    前揭處所之理。惟以其陳述見聞原告曾經種菜所在「草地尾
    」，竟與原告迭次自稱伊依前述合議書內容得為「依現狀自
    耕自受」所在即如附圖一所示紅色位置之原地號名稱為「萬
    順寮段萬順寮小段14、16地號土地」之土地不同，足見證人
    丙○○之證言內容，亦無法資為原告確曾占有系爭土地之有
    利依據。
  (五)何況，參酌本院69年度訴字第15109號民事事件承辦法官於
    綜合前揭事件兩造之事證，暨其勘驗現場後所得，於前揭事
    件判決理由內已敘明就萬順寮小段14、14-1、16等地號土地
    而言，「原告主張系爭土地應如附圖A案分割方法，甲地部
    分歸原告共有，乙地部分歸被告所共有，無非係以被告現所
    耕作之乙地部分與訴外人戊○○間有所糾紛‧‧‧本院以原
    告所持之分割理由謂被告現耕作之土地，目前正與戊○○糾
    紛中乙節，被告抗辯並無其事，並提出賣渡證書乙份為證，
    而被（按應為「原」之誤載）對其有利於己之事實又不舉證
    以明，徒託空言自不足採」，是知依前揭法院在70年間審理
    前揭民事事件時所見，原告主張伊與被告之配偶高肇根間就
    分割自前述萬順寮小段14、16地號而來之系爭土地曾經發生
    土地使用糾紛之情事，本屬無法證明；更何況審酌前揭判決
    書內容所書「原告主張系爭土地應如附圖A案分割方法，甲
    地部分歸原告共有，乙地部分歸被告共有，無非係以被告現
    所耕作之乙地部分與訴外人戊○○間有所糾紛，如乙地部分
    歸原告共有，則將使原告捲入糾紛，被告則置身事外等情為
    據‧‧‧」乙節，亦可得證當時與被告配偶高肇根等人進行
    前揭訟爭情事之訴外人高老雞、高皆得、高永長、高焜松、
    高添財、高金成、高素英、高劉等人所認，該高肇根等人與
    原告發生使用爭執所載之土地，係在上開判決附圖A案分割
    方法中之「乙部分」位置，而該「乙部份」土地，經本院於
    95 年3月1日勘驗期日委由前揭前揭民事事件原測量機關台
    北縣新店地政事務所依前揭判決所附圖示敘明所載位置，已
    經前述機關於95年3月6日以北縣店地測字第0950002844號函
    檢送土地複丈成果圖到院，並指明該處位置係坐落在台北縣
    深坑鄉○○段第254地號土地內（本院卷第156頁、第158頁
    ，即本院附圖二黃色部分），亦即並非在本件第253地號土
    地上甚明。揆諸高老雞等人當時與被告之配偶高肇根等人為
    求分割前述土地，訟爭激烈，為求得受有利之分割分法，其
    錙銖必較尚猶不及，自無虛構事實（將前述第254地號土地
    無爭議之部分故意誤指為高肇根等人與原告有爭議之部分）
    之可能。況且原告的確未曾占有在系爭土地種植作物（種菜
    ）乙節，亦經證人己○○（乃原告之大嫂）、丁○○（乃前
    揭民事事件被告之一）證明在卷（本院卷第130頁、第144頁
    ）。是參酌上述各該事證，堪信被告抗辯：系爭土地並非前
    述合議書內所載原告得主張為「依現狀各耕各受」之土地等
    語，洵屬有據，可以採信。
  (六)按「民事訴訟如係由原告主張權利者，應先由原告負舉證之
    責，若原告不能先為舉證，以證實自己主張之事實為真實，
    則被告就其抗辯事實即令不能舉證，或所舉證據尚有疵累，
    亦應駁回原告之請求」，最高法院著有17年上字第917號判
    例可參。茲本件原告既對於其有權且曾經占用如附圖一所示
    繪製紅色圖示部分之系爭土地始終無法善盡舉證責任，而被
    告對其辯解情節又已提出相當之事證可資稽考，故縱被告所
    引證人丁○○、己○○2人之證言內容或有些許齟齬，惟依
    前述判例意旨，本件原告主張系爭土地係屬前述合議書所載
    為其得主張「依現狀各耕各受」之土地乙節，即屬無法證明
    ，難認有據。
七、原告亦不得本於占有人之地位提起本件訴訟。
    又按：占有人，其占有被侵奪者，得請求返還其占有物；占
    有被妨害者，得請求除去其妨害；占有有被妨害之虞者，得
    請求防止其妨害，民法第962條固有明文；惟請求回復占有
    物之訴，應以現在占有該物之人為被告，如非現在占有該物
    之人，縱使占有人之占有係因其人之行為而喪失，占有人亦
    僅就此項行為具備侵權行為之要件時，得向其人請求賠償損
    害，要不得本於回復占有物請求權，對之請求回復其物，此
    經最高法院44年度臺上字第165號判例意旨著有明文可參。
    查本件縱認原告所述坐落於如附圖一所示紅色位置之系爭土
    地乃伊按前述合議書第4條內容得主張「依現狀各耕各受」
    之土地係屬真正，然因被告自92年間擅自在系爭土地上申請
    建造執照搭建房屋（本院卷第4頁），致侵奪伊之占有，並
    提出台北縣違章建築拆除隊94年1月28日北縣拆認字第09400
    01260號函為其依據（本院卷第64頁），嗣原告於本院訊問
    時固改稱「93年12月間占有開始被侵奪」（本院卷第107頁
    ），並復具狀指稱「被告係在92年間申請建造執照，但直到
    93年底才侵奪原告之占有，開始動工整地」等情（本院卷第
    176頁至第177頁），雖原告前後陳述被告開始侵奪系爭土地
    之時間或有不同，然原告就被告於所謂「93年12月間」起即
    已未占有系爭土地乙節，已無爭執；再經本院會同兩造勘驗
    現場結果，原告所指系爭土地上現已經被告建造二層樓建物
    並供為汽車修護廠使用，此復為兩造所不爭（本院卷第140
    頁至第141頁），且有兩造各自提出之現場照片可稽（本院
    卷162頁、第189頁）。則依前揭證據，亦足證明原告已非現
    在占有系爭土地之人，故參照前揭判例意旨，原告即不得本
    於回復占有物請求權，對於被告請求回復其物。從而，原告
    請求被告返還系爭土地，於法亦有未合，無法採取。
八、綜上所述，原告基於民法第962條之規定請求被告返還占有
    如附圖一所示繪製紅色位置之系爭土地，於法尚非有據，為
    無理由，應予駁回。又原告之訴既經駁回，其假執行之聲請
    亦失所附麗，應併予駁回。
九、又本件事證已臻明確，兩造其他爭點或攻擊、防禦方法，及
    提出未援用之證據，經斟酌後認不影響判決基礎，無逐一論
    述必要，併此敘明。
十、訴訟費用負擔之依據：民事訴訟法第78條。
中    華    民    國    95    年     4    月    18    日
                          民事第二庭  法  官  蕭胤瑮
正本係照原本作成。
如不服本判決，應於收受送達後20日內向本院提出上訴狀。
中    華    民    國    95    年    4     月    18    日
                                      書記官  黃慧怡


司法院資訊處製作；財團法人民間司法改革基金會備份。
